【裁判字號】    89,上易,2480
【裁判日期】    890817
【裁判案由】    詐欺
【裁判全文】
臺灣高等法院刑事判決                          八十九年度上易字第二四八號
    上  訴  人  臺灣板橋地方法院檢察署檢察官
    被      告  甲○○
右上訴人因被告詐欺案件，不服臺灣板橋地方法院八十九年度易字第三八一號，中華
民國八十九年五月三十一日第一審判決（起訴案號：臺灣板橋地方法院檢察署八十八
年度偵字第一三六七一號）提起上訴，本院判決如左：
    主  文
上訴駁回。
    理  由
一、公訴意旨略以︰被告甲○○明知並無支付能力，亦無付款意思，仍意圖為自己不
    法之所有並基於概括之犯意，連續於民國（下同）八十七年三月二十三日、四月
    一日、四月二十七日、六月六日及七月三十日，向告訴人鴻台股份有限公司（設
    台北市○○○路二號七樓，下稱鴻台公司）訂購進口牛肉，使告訴人鴻台公司人
    員陷於錯誤，始如數供貨予被告甲○○，貨款共計新台幣（下同）二百零二萬零
    二百元，嗣被告甲○○不僅遲不付款，且聲稱其所訂購之牛肉僅有一百五十餘萬
    元，因認被告甲○○涉有刑法第三百三十九條第一項之詐欺取財罪嫌云云。
二、公訴人認被告甲○○涉有前揭詐欺罪嫌，無非係以告訴代理人高國松之指訴及送
    貨單影本五紙，並認送貨單均經被告或其代理人簽收，被告否認在先，嗣被告又
    稱告訴人派人來收款時伊大部分未要求對方簽收云云，顯違經驗法則，另被告已
    坦承向友人借款支付貨款，其未付之款項距今已一年半餘猶未付清，是其無支付
    能力在先，嗣又否認訂貨數量，其顯無支付能力，亦無付款意思，為其論據；訊
    據被告固坦承於右開時間確有向告訴人訂購前揭五筆進口牛肉等情不諱，惟堅決
    否認有詐欺犯行，辯稱：伊都有持續給付告訴人貨款，在八十七年七、八月間，
    伊發現告訴人帳目不清，因為伊認為告訴人有收貨款，他們又來重複收，所以伊
    要他們弄清楚帳目，再來收貨款，伊並非不付貨款，伊並無詐欺之故意等語。
三、按犯罪事實應依證據認定之，無證據不得推定其犯罪事實，又不能證明被告犯罪
    者，應諭知無罪之判決，刑事訴訟法第一百五十四條、第三百零一條第一項定有
    明文。所謂認定犯罪事實之證據，係指足以認定被告確有犯罪行為之積極證據而
    言，該項證據自須適合於被告犯罪事實認定，始得採為斷罪資料。又苟未能發現
    相當證據，或證據不足以證明，自不能以推測或擬制之方法，以為裁判基礎，亦
    分別有最高法院二十九年度上字第三一０五號及同院四十年度台上字第八六號判
    例可資參照。次按刑法上詐欺取財罪之成立，須行為人在主觀上有不法所有之意
    圖使人陷於錯誤，並因而為財產上之交付者始足當之，即以行為人行為之初，已
    意圖不法之所有為其主觀構成要件，是債務人於債之關係成立後，如有遲延給付
    或不為給付之情形，在一般社會經驗上之可能原因甚多，苟無積極證據足以證明
    其在債之關係發生時，自始故意藉此從事詐騙財物，依刑事訴訟法第一百五十四
    條之規定，仍不得以債信違反之客觀事態，推定債務人原有詐欺取財之主觀犯意
    。
四、經查：
（一）本件被告向告訴人所訂前揭五筆進口牛肉之貨款二百零二萬零二百元，被告自
      八十七年六月二十九日起即陸續支付告訴人約八十七萬元，被告於八十八年一
      月十三日後始拒絕給付等情，業據證人即鴻台公司業務經理高國松於偵查及原
      審法院調查時證述甚詳（見偵查卷第三十五頁背面及原審卷第二十七頁反面，
      第二十八頁正、反面，第二十九頁正面），而被告於八十七年間曾向其朋友郭
      平如借貸四次，每次都借十萬元，以支付其前揭五筆貨款等情，亦據證人郭平
      如於偵查時證述屬實（見偵查卷第六十八頁背面），則倘被告於訂貨之初即無
      支付貨款之意思，其大可不付貨款而逃匿無蹤，又何須在將近半年之時間內陸
      續支付告訴人逾五分之二之貨款？況被告向其朋友借貸以支付告訴人前揭五筆
      貨款，益證被告有支付貨款之誠意，而無詐欺之犯意。又證人高國松於原審法
      院調查時證稱：被告於八十八年一月十三日以後，就拒絕給付，他說沒欠這麼
      多錢等語（見原審卷第二十八頁反面），證人即鴻台公司業務員林國勝亦於原
      審到庭證稱：伊有在八十七年四月間及五月間向被告收貨款，後來伊又去催收
      ，他說沒欠這麼多貨款等語（見原審卷第四十一頁），顯見被告事後因主觀上
      認為告訴人帳目不清，始拒絕陸續清償前揭五筆貨款甚明，況告訴人原主張被
      告積欠貨款金額為一百十五萬零二百元（見附帶民事訴訟卷起訴狀），而被告
      認只欠款四十五萬元（見本院卷第二十四頁），雙方於原審法院審理時已達成
      和解，告訴人乃以「兩造誤會業已冰釋，殊無再予訴訟之必要」為由，撤回刑
      事附帶民事訴訟，有和解契約書及撤回狀各乙份在卷可按（見原審卷第六十一
      頁正面，附帶民事訴訟卷第十四頁反面），並經告訴代理人陳明在卷，益證被
      告所辯雙方對於貨款數額有爭議乙節，誠非子虛，自難以被告一時拒付款項，
      遽認其向告訴人購貨之初即有詐欺告訴人之不法所有意圖。至告訴人於偵查時
      所提送貨單影本，充其量僅能證明被告確有向告訴人訂貨之事實，尚不足以證
      明被告有詐欺之不法意圖。
（二）再者，被告自民國七十年間，即與告訴人鴻台公司有業務往來，且平常貨款有
      的是由被告主動叫告訴人業務員前往收取等情，業據證人即告訴人鴻台公司業
      務經理高國松到庭結證屬實（見原審卷第二十八頁正面）；又被告於八十七年
      三月二十三日及同年四月一日訂貨後之同年四月二十日，給付貨款六萬七千二
      百元，八十七年四月二十七日及同年六月六日訂貨後之同年七月二日、二十一
      日、二十四日，分別給付貨款二十三萬元、五萬元、一萬元；另於八十七年七
      月三十日訂貨後之八十七年八月十五日至八十八年一月十三日，計給付貨款五
      十八萬元，有告訴人鴻台公司所提帳冊清單乙紙足據（見偵查卷第六頁正面）
      ，足見被告並無賴帳之意，亦無誘使告訴人連續四次出貨後拒付貨款情事，何
      況公訴人既認本件被告與告訴人訂貨時即約定貨到付現金，則告訴人明知被告
      於多次訂貨卻未能如期給付貨款而無支付能力之際，仍繼續接受訂購並出貨，
      即無陷於錯誤之可言，要難以與刑法詐欺取財罪責相繩。
（三）綜上所述，本件不得因被告事後未如期清償欠款，遽認被告於訂貨之初即有詐
      欺故意。此外，復查無其他積極證據，足資認定被告有被訴詐欺之犯行。本件
      純屬民事糾葛，核與詐欺罪構成要件不合，揆諸前揭說明，原審因而為被告無
      罪之諭知，經核尚無違誤。公訴人上訴意旨，仍執陳詞，指摘原判決不當，為
      無理由，應予駁回。
據上論斷，依刑事訴訟法第三百六十八條，判決如主文。
本案經檢察官鄭富銘到庭執行職務。
中    華    民    國    八十九    年      八        月     十七         日
                        臺灣高等法院刑事第二十二庭
                            審判長法  官  許  正  順
                                  法  官  林  明  俊
                                  法  官  邱  同  印
右正本證明與原本無異。
不得上訴。
                                  書記官  莊  昭  樹
中    華    民    國    八十九    年      八        月     十八         日


司法院資訊處製作；財團法人民間司法改革基金會備份。
